【裁判字號】    99,簡上,94
【裁判日期】    990825
【裁判案由】    給付佣金等
【裁判全文】
臺灣臺南地方法院民事判決              99年度簡上字第94號
上  訴  人  甲○○
被  上訴人  乙○○
            輝軒室內裝修國際興業有限公司
上  一  人
法定代理人  丙○○
上列當事人間請求侵權行為損害賠償事件，上訴人對於中華民國
99年3月30日臺灣臺南地方法院台南簡易庭99年度南簡字第71號
第一審判決提起上訴，經本院於99年8月11日言詞辯論終結，判
決如下：
    主    文
原判決關於駁回上訴人後開第二項之訴部分，及該部分訴訟費用
之裁判廢棄。
被上訴人輝軒室內裝修國際興業有限公司應給付上訴人新台幣貳
萬壹仟肆佰壹拾伍元。
其餘上訴駁回。
第一、二審訴訟費用新台幣伍仟零參拾元，由被上訴人輝軒室內
裝修國際興業有限公司負擔新台幣參仟伍佰元，餘由上訴人負擔
。
    事    實
甲、上訴人方面：
一、聲明：求為判決：
  (一)原判決廢棄。
  (二)被上訴人應給付上訴人新台幣（下同）48,275元。
  (三)訴訟費用由上訴人負擔。
二、陳述：除與原判決記載相同者，茲引用之外，補稱：
  (一)工程費用（含冷氣）全部為 1,607,990元，而被上訴人至今
    僅支付上訴人32,124元，只有2％，與當初約定5％相差甚遠
    ，幾乎獨佔全部利潤，已經違反公平比例原則；本件裝潢案
    件由上訴人接案到成案的過程十分辛苦，不但打了十幾通電
    話並且多次協調，最後花了一星期日夜設計完成並繪製平面
    設計圖 5張，此部分全部由上訴人及上訴人的設計師完成。
    業主非常高興並給上訴人 7萬元的設計費，上訴人也非常慷
    慨大方將3萬 5千元（50％)分給被上訴人作為施工圖的繪製
    （照理3萬5千元被上訴人不能收，因為施工圖乃施工的部分
    不能包含在設計），而雙方也達成後續裝潢及冷氣等施工由
    被告負責，並約定全部工程費用的 5％作為佣金，絕沒有談
    到如被上訴人所言僅木作及油漆部分給予佣金；一般裝潢的
    項目包括有木工、水電、冷氣、窗簾、壁紙、瓷磚、地板、
    木地板、浴室、水泥、傢俱、廚具、玻璃等……，而且都會
    給設計師佣金從1成至5成不等，對於被上訴人所言僅同意木
    作及油漆給上訴人佣金根本是天大的謊言，如果是這樣相信
    沒有人會把案子丟給被上訴人做的。裝潢之前也談到冷氣的
    佣金（口頭承諾也是契約的一種），等到案子拿到且裝潢了
    要算佣金，被上訴人態度卻 360度轉變說什麼只有木作及油
    漆，實在非常貪心，而且非常沒有信用；當初如果談到上述
    情形，上訴人是絕對不可能將案子交給被上訴人承作（因為
    台南市有將近百家的設計公司），被上訴人在庭上所言完全
    非事實。
  (二)被上訴人在庭上所言：民國（下同）98年9月8日已經談好總
    工程費1,070,770元的5％作為佣金絕非事實，因為98年9月8
    日僅是初步協調，工程都還未估價，何來 1,070,770元？而
    且估價單9月18日才估算出來。而且數字也是1,237,990元。
    真相是10月 9日當天要領第一期佣金時，被上訴人突然以玻
    璃沒空間為由，自行刪掉 167,220元不給佣金，已經違反當
    初的約定，這也是上訴人提告的原因，對於被上訴人所言98
    年9月8日已經協調好是 1,070,770元完全非事實，連如此明
    顯的謊言都說得出來實在不應該。
  (三)98年9月8日當天上訴人明確向兩位被上訴人說：冷氣部分大
    同公司要給我們10％佣金。並將大同公司主任的電話交給被
    上訴人，而被上訴人也答應並抄下電話號碼，此部分一審被
    上訴人也未否認，加上存證信函內容被上訴人告從未以存證
    信函反駁，已經充分證明當初有談到冷氣佣金，泠氣佣金是
    存在的，絕非被告所言不包含冷氣，至於日後為何採用日立
    ，是否日立提供給被上訴人利潤較高不得而知，況且根據業
    主所言全棟裝潢共用了 6台冷氣費用37萬元。冷氣管路相當
    複雜，如果沒有設計師及裝潢工人相互配合，是不可能完成
    任務的，對於被上訴人在庭上所言，冷氣是業主自行處理完
    全非事實；被上訴人在調解時說：冷氣由日立公司承包，在
    庭上又說是由業主自行處理，完全均非事實。根據原告調查
    ，真相是冷氣部分由東申空調冷凍工程公司承作，而該公司
    負責人黃加棟先生也坦承報價單是交給被上訴人乙○○，因
    此被上訴人所言由日立公司承包及業主自行處理完全非事實
    。
  (四)當初業主告訴上訴人冷氣共花了37萬元，上訴人心中大吃一
    驚怎麼那麼貴，因為同樣是4樓5的透天厝，上訴人住宅冷氣
    才花了15萬左右，為了善盡介紹人的義務也為了保障業主的
    權益，上訴人也去民族路佳家電氣公司詢問並將上訴人設計
    的平面圖交給對方估價，也是使用日立變頻冷氣且大約是18
    萬、20萬元左右，上訴人覺得業主人非常好，盡一點責任保
    護業主也是應該的，但是在調解時被上訴人竟然誣賴上訴人
    毀謗，並恐嚇要請律師向上訴人提告及求償，在庭上又公然
    說上訴人詆毀被上訴人公司的商譽，以此作為不續支付佣金
    的理由，完全沒有道理；被上訴人以冷氣沒有空間為由拒付
    佣金已經違反當初的約定，上訴人也沒有說木作利潤最好要
    求這部份要給20％，一切只是按照約定，即使冷氣完全沒有
    利潤也應言出必行，懇請鈞院判決被上訴人必須給付佣金48
    ,275元。
三、證據：援用第一審所提證據，並補提被上訴人自承已支付上
    訴人佣金32,124元等之書面影本一件。
乙、被上訴人方面：
一、聲明：求為判決：
  (一)上訴駁回。
  (二)上訴訴訟費用由上訴人負擔。
二、陳述：除與原判決記載相同者，茲引用之外，補稱：
  (一)上訴人主張被上訴人公司有包括冷氣，但是被上訴人公司就
    沒有，還要向被上訴人公司要那部份的佣金，顯然不合理。
  (二)被上訴人要提出訴外人潘文德先生給我們的契約書、簽收單
    、設計圖（庭呈附卷），可以證明潘先生是和被上訴人簽約
    ，也是被上訴人畫的設計圖。
  (三)每個案件在合作之前都有議定的事，雙方在議定之前，上訴
    人有來被上訴人公司會議室進行協議，98年9月8日在會議室
    進行協議，當時被上訴人公司法定代理人丙○○跟被上訴人
    乙○○、上訴人都在場，被上訴人公司法定代理人丙○○很
    清楚的言明佣金的計算方式是該工程的木作、油漆部分百分
    之五；被上訴人乙○○亦辯稱「當初確實是約定以木作、油
    漆部分百分之五計算佣金。」。
三、證據：援用第一審所提證據。
    理    由
一、本件上訴人起訴主張：上訴人介紹門牌號碼臺南市○○○路
    849巷3弄 l號之室內裝修工程（下稱系爭工程）與被上訴人
    承作，雙方僅以口頭約定由被上訴人輝軒室內裝修國際興業
    有限公司支付以裝潢費用（不含設計費用）總價百分之 5計
    算之系爭工程佣金給上訴人，兩造對此並無簽訂書面契約。
    而系爭工程全部費用包含冷氣為 1,607,990元，則被上訴人
    應給付上訴人佣金80,399元，被上訴人至今僅給付上訴人32
    ,124 元，故被上訴人尚應給付餘額 48,275元（以上訴人訴
    之聲明所請求之佣金金額228,000元扣除傢具請求費用180,0
    00元計算，此部分介紹裝潢之佣金請求金額僅為48,000元）
    ，爰依法請求被上訴人給付之。至被上訴人輝軒室內裝修國
    際興業有限公司辯稱上訴人向業主詆毀其商譽，故其停止支
    付佣金部分，上訴人否認有詆毀被上訴人輝軒室內裝修國際
    興業有限公司商譽之事實等語。
二、被上訴人則以：
  (一)上訴人提及雙方約定以裝潢費用總價之百分之 5作為佣金一
    事，與事實不符。系爭工程係被上訴人輝軒室內裝修國際興
    業有限公司於98年 9月23日與業主簽訂室內裝修工程合約書
    ，在系爭工程合約書簽訂前，上訴人於98年9月8日至被上訴
    人輝軒室內裝修國際興業有限公司處所與被上訴人商談如何
    配合進行系爭工程，雙方並談妥被上訴人輝軒室內裝修國際
    興業有限公司應給付上訴人之佣金金額以系爭工程木作及油
    漆工程部分之費用百分之 5計算，又系爭工程木作及油漆工
    程部分之費用為1,070,770元，以此計算百分之5之金額為53
    ,538元，此為雙方口頭約定之佣金金額，而與上訴人所稱佣
    金為裝潢費用總價百分之 5一情有出入，且佣金計算並不包
    含冷氣費用。又兩造對於系爭工程佣金之約定，僅係口頭約
    定由被上訴人輝軒室內裝修國際興業有限公司支付，並無簽
    訂書面契約。
  (二)因系爭工程業主係分期支付被告裝潢費用，故被上訴人輝軒
    室內裝修國際興業有限公司亦係依據業主分期支付之費用計
    算每期百分之 5之佣金而支付給上訴人，被上訴人輝軒室內
    裝修國際興業有限公司有依約定支付至第 2期之佣金，總共
    已支付給上訴人佣金32,124元。被上訴人輝軒室內裝修國際
    興業有限公司之後停止支付佣金，係因為被上訴人輝軒室內
    裝修國際興業有限公司接獲業主來電，業主說被上訴人是否
    與上訴人扯破臉，為何上訴人叫其停止支付被上訴人後面之
    工程款，被上訴人輝軒室內裝修國際興業有限公司即詢問業
    主原因為何，業主說上訴人跟其講被上訴人輝軒室內裝修國
    際興業有限公司承攬之空調費用太高，要業主查清楚，再支
    付被上訴人輝軒室內裝修國際興業有限公司費用，然事實上
    被上訴人輝軒室內裝修國際興業有限公司並沒有向業主承攬
    空調之部分，因此被上訴人認為上訴人未全盤瞭解事實真相
    之前，即至業主面前詆毀被上訴人輝軒室內裝修國際興業有
    限公司商譽，被上訴人輝軒室內裝修國際興業有限公司為維
    護自身權益，始立即止付後續之佣金等語，資為抗辯。
三、本件兩造不爭執之事實：
  (一)上訴人介紹門牌號碼臺南市○○○路849巷3弄 l號之室內裝
    修工程（下稱系爭工程）予被上訴人承作，兩造僅以「口頭
    約定」由被上訴人輝軒室內裝修國際興業有限公司（下稱輝
    軒公司）支付佣金予上訴人。
  (二)兩造約定以「系爭工程裝潢費用」之 5％為佣金，被上訴人
    輝軒公司迄今已支付佣金32,124元予上訴人。
四、本件兩造之爭執事項及本院應審酌者為：
  (一)系爭工程裝潢費用項目、金額究竟為何？是否僅如被上訴人
    輝軒公司所主張之木作及油漆工程部分費用共 1,070,770元
    ？抑或如上訴人所主張除木作及油漆工程外，尚包括冷氣工
    程費用共為1,607,990元？
  (二)系爭工程佣金之金額為何？究係應依前述被上訴人輝軒公司
    所主張1,070,770元之5％計算即53,538.5元，或依前述上訴
    人所主張1,607,990元之5％計算即80,399元？
  (三)被上訴人輝軒公司對上訴人是否仍有未給付之佣金？若是，
    所餘金額為何？
五、分述本院得心證之理由如下：
  (一)按當事人互相表示意思一致者，無論其為明示或默示，契約
    即為成立，民法第153條第1項定有明文；本件兩造皆不爭執
    雙方口頭約定由被上訴人輝軒公司支付系爭工程佣金予上訴
    人（見原審卷21頁，本院99年 3月16日言詞辯論筆錄），足
    見兩造就系爭工程之承作須給付佣金予上訴人乙節業已達成
    意思合致，雙方並口頭約定佣金數額係以系爭工程裝潢費用
    之 5％計算；則兩造間給付佣金契約已然成立，當無庸疑，
    而關於給付佣金契約約定之內容，除非兩造同意變更，否則
    兩造應受拘束。又被上訴人輝軒公司自認迄今業已支付佣金
    32,124元予上訴人，此為上訴人所不否認，則依前開給付佣
    金契約，除非兩造同意變更，否則，如有賸餘未給付之佣金
    金額，上訴人與被上訴人輝軒公司就該未給付佣金金額，仍
    互負給付及收取之權利義務，合先敘明。
  (二)復按「當事人主張有利於己之事實者，就其事實有舉證之責
    任。但法律別有規定，或依其情形顯失公平者，不在此限。
    」，民事訴訟法第 277條定有明文；再按「民事訴訟如係由
    原告主張權利者，應先由原告負舉證之責，若原告先不能舉
    證，以證實自己主張之事實為真實，則被告就其抗辯事實即
    令不能舉證，或其所舉證據尚有疵累，亦應駁回原告之請求
    。」（最高法院17年上字第917號判例足資參照），併予敘
    明。
  (三)承上，系爭工程如有尚未給付予上訴人之佣金，被上訴人輝
    軒公司就該未給付佣金餘額對上訴人自應負有給付義務，當
    無庸疑；然本件爭執點厥為：系爭工程佣金之金額如何計算
    ？亦即系爭工程裝潢費用項目、金額究竟為何？究係如被上
    訴人所主張僅包括木作及油漆工程部分費用共 1,070,770元
    ？抑或如上訴人所主張除木作及油漆工程費用外，尚包括冷
    氣工程費用而共為 1,607,990元？被上訴人輝軒室內裝修國
    際興業有限公司是否仍有尚未對上訴人給付之佣金餘額？若
    是，其應給付之金額為何？經查：
  1.上訴人雖主張系爭工程裝潢費用之項目、金額除木作及油漆
    工程外，尚應包括冷氣工程費用，共計為 1,607,990元云云
    ，被上訴人則抗辯其未承作系爭工程之冷氣工程部分，此外
    ，被上訴人並提出其與訴外人即系爭工程業主潘文德於98年
    9 月23日簽訂之「室內裝修工程合約書」，主張系爭工程總
    價款原為 1,237,990元，然因系爭工程之玻璃、大理石、裱
    布燈具粗工工程等非木作油漆工程的部分，非木作油漆工程
    的部分，因而扣除前開費用 167,220元，故系爭工程裝潢費
    用作為計算給付上訴人佣金之計算基礎應為 1,070,770元等
    語（見原審卷第20頁；本院99年3月16日言詞辯論筆錄）。
  2.上訴人雖主張計算系爭工程佣金金額之基礎除木作及油漆工
    程外，尚包括冷氣工程費用而共為 1,607,990元云云，然其
    並未提出任何足以證明前開金額之相關證據，且上訴人自承
    「冷氣的部分，我沒有參與」，主張冷氣工程之發票應由訴
    外人日立公司開立云云（見原審卷第21頁；本院99年 3月16
    日言詞辯論筆錄），益徵被上訴人辯稱其並未承作系爭工程
    之冷氣即空調部分，而係經業主同意後推薦訴外人日立公司
    承作等情為真實，此外，上訴人固主張系爭給付佣金契約係
    口頭約定，然其無法提出具體證據證明系爭工程佣金計算基
    礎之裝潢費用尚包括冷氣工程費用，則上訴人空言主張系爭
    工程佣金金額之基礎除木作及油漆工程外，尚包括冷氣工程
    費用，實難憑採。
  3.被上訴人辯稱系爭工程總價款原為 1,237,990元，惟扣除玻
    璃、大理石、裱布燈具粗工工程費用後，系爭工程之木作及
    及油漆工程費用為 1,070,770元等語；經本院核對被上訴人
    所提出被上訴人輝軒公司就系爭工程之估價單，其中非木作
    、油漆工程之費用確為167,220元（計算式：7950＋600＋10
    80 ＋2100＋1560＋13520＋24440＋1050＋650 0＋8000＋15
    60 ＋3380＋5200＋12240＋1920＋780＋1440＋600＋600＋1
    050 ＋600＋17100＋4500＋1950＋10500＋6000＋18000＋13
    000＋＝167220），則被上訴人主張系爭工程之裝潢費用應
    扣除前開167,220元，而應以1,070,770元為計算基礎，堪認
    定可採信。
  4.查兩造係約定以「系爭工程裝潢費用」之 5％為佣金，依前
    開說明，據此計算，則本件系爭工程之佣金金額應為53538.
    5 元（計算式：00000000.05＝53538.5）；復查兩造皆不爭
    執被上訴人輝軒公司迄今業已支付佣金32,124元予上訴人，
    則被上訴人尚未給付上訴人之佣金餘額應為21,415元（計算
    式：53538.5－32124≒21415，元以下四捨五入）。
  (四)綜上，系爭工程佣金之給付係經兩造口頭約定由被上訴人輝
    軒公司支付予上訴人，則被上訴人輝軒公司就尚未給付之佣
    金餘額21,415元應仍對上訴人負有給付義務；被上訴人雖辯
    稱其停止支付佣金是因為上訴人於未全盤瞭解事實真相前，
    即對系爭工程業主詆毀被上訴人公司商譽，認為沒有必要再
    付給上訴人云云；然依前開規定及說明，兩造間給付佣金契
    約業已成立，關於給付佣金契約約定之內容，除非兩造同意
    變更，否則兩造應受拘束，因而，被上訴人輝軒公司以前開
    情辭置辯而拒付佣金餘額，洵非有據，尚非可採；基於兩造
    係約定由被上訴人輝軒公司給付系爭工程佣金，從而，上訴
    人依契約之法律關係，請求被上訴人輝軒公司給付佣金21,4
    15元，為有理由，應予准許，至逾此部分所為之請求，為無
    理由，應予駁回。
六、綜上所述，兩造間給付佣金契約既係口頭約定由被上訴人輝
    軒公司給付「系爭工程裝潢費用」之 5％為佣金，則被上訴
    人主張另一被上訴人乙○○應與與被上訴人輝軒公司同負給
    付佣金之責任，為無理由，此外，上訴人並無法提出證據具
    體證明本件系爭工程費用之計算項目應包括冷氣工程等而共
    計為 1,607,990元，從而，依前開說明，上訴人依給付佣金
    之法律關係，請求被上訴人輝軒公司給付佣金餘額21,415元
    ，為有理由，應予准許，至逾此範圍及對被上訴人乙○○所
    為之請求，為無理由，應予駁回。原審就上開應准許部分，
    為上訴人敗訴之判決，尚有未洽，上訴意旨求予廢棄改判，
    為有理由，爰由本院予以廢棄改判如主文第 2項所示。至於
    上訴人之請求不應准許部分，原審為上訴人敗訴之判決，理
    由雖有不同，但結論並無二致，上訴意旨求予廢棄改判，為
    無理由，應駁回其上訴。又本件第1審、第2審之訴訟費用共
    5,030元（3530＋1500＝5030），應由被上訴人負擔3,500元
    ，餘由上訴人負擔。
柒、本件待證事實已臻明確，兩造其餘攻擊防禦及舉證，於判決
    結果已不生影響，爰不一一詳為論述，附此敘明。
捌、據上論結，本件上訴為一部有理由，一部無理由，依民事訴
    訟法第436條之1第3項、第450條、第449條、第79條、第 87
    條，判決如主文。
中    華    民    國    99    年    8     月     25    日
                  民事第二庭    審判長法  官  林念祖
                                      法  官  侯明正
                                      法  官  何清池
以上正本證明與原本無異。
本判決不得上訴。
中    華    民    國    99    年    8     月     25    日
                                      書記官  謝明達

司法院資訊處製作；財團法人民間司法改革基金會備份。
